臺灣臺北地方法院民事判決　　　　　　　　96年度金字第30號
原　　　告　乙○○
被　　　告　寶來證券股份有限公司
法定代理人　甲○○
訴訟代理人　丁○○
被　　　告　丙○○
上列當事人間請求損害賠償事件，本院於民國96年11月29日言詞
辯論終結，判決如下：
    主      文
原告之訴駁回。
訴訟費用由原告負擔。
    事實及理由
一、原告起訴主張：
（一）伊於民國94年11月1 日在被告寶來證券股份有限公司（以
      下稱寶來證券公司）融券賣出宏達國際電子股份有限公司
       (以下簡稱宏達電公司）股票1,000 股，成交價為每股新
      台幣（下同）372.5 元，並提供伊所有之福聚公司4,000
      股、光罩公司9,000 股、鴻友公司6,000 股等股票做為擔
      保品。嗣被告寶來證券公司之營業員即被告丙○○表示因
      宏達電公司召開股東會之故，於95年2 月24日須強迫還券
      ，宏達電公司當時股價為每股675 元，並擅自扣除、處分
      伊帳戶內之存款及股票，致伊受有損害。
（二）據伊暸解，已融券者只須於停止過戶第6 個營業日前還券
      了結即可，惟被告等竟提前為還券處分，於處分前4 天始
      通知伊宏達電公司將召開股東會，須於6 個營業日前還券
      一事外，對於宏達電公司召開股東會之日期及其停止過戶
      之期間均未告知伊，致伊未及為適當之處分，嗣強制還券
      時後擅自賣出伊所有之福聚公司4,000 股、光罩公司9,00
      0 股及鴻友公司6, 000股之股票，因而致伊受有損害，爰
      依侵權行為法則請求被告等賠償等語。並聲明：1.被告應
      給付原告70萬元。2.被告應返還原告福聚公司4,000 股、
      光罩公司9,000 股、鴻友公司6,000股之股票。
二、被告等則略以：
（一）原告於開立信用帳戶時同時訂有融資融券契約，依該契約
      第11條之約定，伊自得依證券商辦理有價證券買賣融資融
      券業務操作辦法（以下稱操作辦法）辦理原告有關融券賣
      出之還券及過戶事宜。依該操作辦法第35條規定，已融券
      者必須於停止過戶日第6 個營業日前還券了結，而宏達電
      公司公告於95年5 月2 日召開股東會，是同年3 月4 日起
      至5 月2 日止即為股東名簿之閉鎖期間，故原告應於95年
      2 月23日前還券了結，否則伊得逕行於集中市場中買回同
      種、同數額股票以強制還券，原告則須回補差額。
（二）宏達電公司為公開上市公司，其股東會召開日期均有公告
      ，伊亦於92年2 月間數次電話通知原告股東會召開時日及
      還券事宜，惟原告置之不理，未積極履行還券義務，伊乃
      依前開操作辦法第35條規定，於95年2 月24日於太平洋信
      用違約帳戶強制回補宏達電公司股票，並以電話通知原告
      應於95年3 月1 日補足尚缺之交割款304,807 元，詎原告
      亦未置理，伊遂依操作辦法第39條規定，再次於太平洋信
      用違約帳戶處分其提供之擔保品即福聚公司、光罩公司及
      鴻友公司之股票，並將餘額45,574元退還原告之交割帳戶
      ，伊實無何侵權行為可言等語，資為抗辯。並聲明：原告
      之訴駁回。
三、兩造不爭執事項：
（一）原告於95年5 月31日在被告之松江分公司開立信用帳戶，
      同時訂立融資融券契約以從事股票之信用交易。
（二）原告於94年11月1 日向被告寶來證券公司融券賣出宏達電
      公司股票1,000 股，成交價為每股372.5 元，並提供其所
      有之福聚公司等股票作為擔保。
（三）被告於95年2 月24日為強迫還券處分，當時宏達電公司股
      價為每股675 元，嗣被告處分原告帳戶內福聚公司4,000
      股、光罩公司9,000 股及鴻友公司6,000 股等股份，將價
      金回補所缺之交割款。
四、本件之爭點為：被告於95年2 月24日就原告融券賣出之宏達
    電公司股票1 張強制還券，並處分原告提供之擔保品，是否
    為故意或過失不法侵害原告之權利？茲分述如下：
（一）按當事人主張有利於己之事實者，就其事實有舉證之責任
      ，民事訴訟法第277 條前段定有明文；又侵權行為所發生
      之損害賠償請求權，以有故意或過失不法侵害他人權利為
      其成立要件，若其行為並無故意或過失，即無賠償之可言
      （參照最高法院49年台上字第2323號判例意旨）。
（二）本件原告與被告寶來證券公司簽訂信用開戶文件（見本院
      卷第37頁至第43頁），其中壹、融資融券契約書第11條約
      明：有關甲方（即原告）融資買進或融券賣出之有價證券
      於公開發行公司停止過戶前之還券及過戶事宜，悉依操作
      辦法及相關法律或函令之規定辦理，而操作辦法第35條第
      1 項前段規定：得為融資融券之有價證券，自發行公司停
      止過戶前5 個營業日起，停止融資買進3 日，並於停止過
      戶前7 個營業日起，停止融券賣出5 日；已融券者，應於
      停止過戶第6 個營業日前，還券了結。而宏達電公司公告
      於95年5 月2 日召開股東會，有公司當日重大訊息在卷可
      參（見本院卷第44頁），依公司法第165 條規定，公開發
      行股票之公司辦理股東名簿記載之變更應於股東常會開會
      前60日內為之，是同年3 月4 日起至同年5 月2 日即為股
      東名簿之閉鎖期間，故原告應於95年3 月4 日前第6 個營
      業日還券，而95年2 月25日、26日、28日均為假日，故往
      前推算第6 個營業日為95年2 月23日，是被告等主張原告
      最遲應於95年2 月23日前還券，為有理由。原告既未於該
      日之前還券，則被告等依前開規定於95年2 月24日強制還
      券，於法自屬有據。
（三）原告雖主張被告等未通知伊宏達電公司召開股東會之日期
      及停止過戶之期間，惟依兩造所簽訂之信用開戶文件，並
      未約明被告等有此一通知義務，而宏達電公司為上市公司
      ，其股東會之日期及停止過戶期間等資訊均屬公開資訊，
      任何人均可透過網路、電話詢問等方式得知此一訊息，原
      告既從事風險較高之融券交易，對於本身所為之投資行為
      本應盡注意義務及承擔可能之風險，對於相關規定及公司
      之資訊自當留意，其疏未注意，自應自行承擔損失，是其
      主張因被告等未通知伊宏達電公司召開股東會之日期及停
      止過戶之期間，致伊未及為適當之處分，故被告等應負損
      害賠償責任云云，實屬無據。
（四）又證券商於委託人未依第35條規定償還融券者，經處分該
      筆融資融券擔保品後，不足抵償債務者，即以其信用帳戶
      內之其他款項抵充，經抵充仍有不足者，應通知委託人於
      次一營業日補足，未補足者，證券商得於債務清償範圍內
      ，適用第3 項規定，就委託人信用帳戶內餘額予以處分，
      有剩餘者，應返還委託人，尚不足部分，則通知委託人限
      期清償，並向證券交易所或櫃檯中心申報違約，註銷其信
      用帳戶，證券交易所即行轉知證券金融事業及各辦理融資
      融券證券商。操作辦法第39條第2 項第1 款定有明文。本
      件原告未於95年2 月23日前還券，經被告等依規定強制還
      券後，原告尚應補足交割款304,807 元，因原告並未補足
      ，被告等乃自原告銀行帳戶內扣除106,681 元，尚不足19
      8,126 元，遂處分原告所提供之擔保品福聚公司4,000 股
      、光罩公司9,000 股、鴻友公司6,000 股之股票，共獲24
      3,700 元，餘額45,574元則退還原告等情，有被告等提出
      之買賣報告書、客戶交易明細表、現金還款明細表在卷可
      按（見本院卷第46頁至第49頁），揆諸前開規定，被告等
      處分原告提供之上開擔保品，於法即無不合，難認被告等
      有何故意或過失不法侵害原告權利之情事。
五、從而，原告依侵權行為法則，請求被告等給付70萬元，及返
    還原告福聚公司4,000 股、光罩公司9,000 股及鴻友公司6,
    000股之股票，為無理由，應予駁回。
六、本件事證已臻明確，兩造其餘攻擊防禦方法及陳述主張，對
    於判決結果不生影響，爰不逐一論述，附此敘明。
七、據上論結，本件原告之訴為無理由，爰依民事訴訟法第78條
    ，判決如主文。
中　　華　　民　　國　　96　　年　　12　　月　　13　　日
                  民事第一庭法　官　蔡和憲
以上正本係照原本作成。
如對本判決上訴，須於判決送達後20日內向本院提出上訴狀。
中　　華　　民　　國　　96　　年　　12　　月　　13　　日
                            書記官  吳文雄
